【裁判字號】    98,易,838
【裁判日期】    980918
【裁判案由】    詐欺
【裁判全文】
臺灣臺北地方法院刑事判決               98年度易字第838號
公  訴  人  臺灣臺北地方法院檢察署檢察官
被      告  乙○○
                    號2樓
上列被告因詐欺案件，經檢察官提起公訴（98年度偵緝字第33號
、第34號），本院判決如下：
    主    文
乙○○連續幫助連續意圖為自己不法之所有，以詐術使人將本人
之物交付，處有期徒刑陸月，如易科罰金，以銀元佰元即新臺
幣玖佰元折算壹日。
    事    實
一、乙○○在得預見將其金融機構開立帳戶之存摺、提款卡及密
    碼條交予不相識之人使用，帳戶即有遭人利用作為詐騙工具
    可能之情形下，仍基於幫助詐欺取財之概括犯意，因其向地
    下錢莊借款後無力如期支付利息，而應地下錢莊之真實姓名
    、年籍均不詳成年人要求，先後三次於如附表編號一、二所
    示被害人遭詐騙前之民國九十四年四、五月間，其中二次在
    臺北市○○○路之建成圓環附近、一次在臺北市○○路口與
    東興路口附近，分別將其在台新國際商業銀行股份有限公司
    （下稱台新銀行）復興分行所申請開立，帳號000000
    00000000號帳戶、中國信託商業銀行股份有限公司
    （下稱中國信託）帳號000000000000號帳戶及
    中國信託帳號000000000000號帳戶存摺、提款
    卡及密碼條，持交真實姓名、年籍均不詳成年人收受。俟該
    成年人取得乙○○所先後交付之上開三個帳戶存摺、提款卡
    及密碼後，即基於詐欺之概括犯意，先後於如附表所示之詐
    騙時間，以如附表所示之詐騙方式，向如附表所示之被害人
    詐騙現款。嗣經如附表所示之被害人報警處理後，經警循線
    查獲乙○○。
二、案經臺北市警察局中山分局及中正第一分局分別報請臺灣臺
    北地方法院檢察署檢察官偵查起訴。
    理    由
一、訊據被告乙○○矢口否認涉有上開犯行，辯稱：係因向地下
    錢莊人員借款無力償還，始應地下錢莊人員要求提供其上開
    三個帳戶存摺、提款卡及密碼條作為職棒簽賭轉帳匯款帳戶
    之用，不知上開遭詐騙集團作為詐騙如附表所示被害人之人
    頭帳戶云云。然查：
  (一)被告所開立之上開台新銀行及中國信託帳戶確有遭真實姓名
    、年籍均不詳之成年人，作為以如附表所示詐騙方法，詐騙
    如附表所示被害人分別轉帳匯款如附表所示金額之人頭帳戶
    使用之事實，業經證人甲○○、王筱佩即如附表所示被害人
    於警詢時分別證述在卷（九十四年度偵字第一五六四一號卷
    第九頁；九十五年度偵字第一三三號卷(一)第二八頁），且有
    台新銀行復興分行九十四年六月九日台新復興字第九四０一
    二九號函暨函覆之帳戶交易明細資料、中國信託九十四年七
    月六日中信銀集作第0000000000二號函暨函覆交
    易明細、新竹市警察局第一分局西門派出所受理各類案件紀
    錄表、受理人頭帳戶犯罪案件管制表各一份、台新銀行自動
    櫃員機交易明細表三份（九十四年度偵字第一五六四一號卷
    第一０頁至第二三頁）、臺北市政府警察局中正第一分局忠
    孝西路派出所受理詐騙帳戶通報警示詐騙電話斷話簡便格式
    表一份、中國信託自動櫃員機客戶交易明細表五份、中國信
    託九十四年十月十七日中信銀集作0000000000八
    九號函暨函覆之帳戶歷史交易查詢資料各一份（九十五年度
    偵字第一三三號卷(一)第一一五頁反面、第一一六頁、同偵卷
    (二)第一六五頁至第一六八頁）在卷可稽。是被告所開立上開
    台新銀行帳戶及中國信託帳戶，確遭他人作為詐騙轉帳匯款
    之人頭帳戶使用之事實，洵堪認定。
  (二)按一般國人向金融機構開設帳戶，並無任何法令限制，若係
    用於正當用途者，當可光明正大自行申請使用，而帳戶係為
    存提款及轉帳匯款之用，倘刻意收集他人帳戶使用者，依一
    般常識極易判斷係為藉此躲避遭人循線追查之目的而為，自
    可產生與不法犯罪目的相關之合理懷疑。而見諸各大平面及
    電子媒體報導，或以中獎、退稅、家人遭擄、信用卡款對帳
    或提款卡密碼外洩，疑似遭人盜領存款等事由，利用人頭帳
    戶作為轉帳帳戶，謊騙被害人至金融機構櫃檯電匯，抑或持
    提款卡至自動櫃員機依其指示操作，使被害人在不知情之狀
    況下依指示操作匯出款項後，隨即將之提領一空之詐騙手法
    ，層出不窮，以被告係一智慮成熟並具相當社會經驗之成年
    人而言，對此一犯罪型態，自難諉為不知。況帳戶存摺、印
    章、提款卡及密碼條，均係關乎個人金融信用及隱私之重要
    物件之一，縱親如父母子女或夫妻，衡常若非出於特殊事由
    或目的，即無任意將之交由他方保管或使用，遑論係為獲取
    相當對價而將之出租或售予不相熟識之第三人使用。準此，
    被告將其上開台新銀行帳戶及中國信託帳戶之存摺、提款卡
    及密碼條持交地下錢莊之真實姓名、年籍均不詳成年人使用
    時，其對於該等帳戶可能遭詐騙集團用以連續詐騙他人轉帳
    匯款之人頭帳戶使用，當無不能預見之可能。是以，被告辯
    稱不知其上開三個帳戶為何遭用作詐騙之人頭帳戶云云，要
    係事後卸責之詞，委難採信。其在此預見及認知下，仍將其
    上開三個帳戶存摺、提款卡及密碼條持交他人使用，容任詐
    欺取財結果之發生，其主觀上顯有幫助他人遂行詐欺取財之
    不確定故意甚明。從而，被告上開幫助詐欺取財犯行，洵堪
    認定，本件事證明確，應予依法論處。
二、按行為後法律有變更者，適用行為時之法律。但行為後之法
    律有利於行為人者，適用最有利於行為人之法律，刑法第二
    條第一項定有明文。而本次刑法修正之比較新舊法，應就罪
    刑有關之共犯、未遂犯、想像競合犯、牽連犯、連續犯、結
    合犯，以及累犯加重、自首減輕暨其他法定加減原因（如身
    分加減）與加減例等一切情形，綜其全部罪刑之結果而為比
    較（最高法院九十五年五月二十三日九十五年度第八次刑庭
    會議決議參照）。茲查：
  (一)刑法第三百三十九條第一項之詐欺取財罪，法定刑為五年以
    下有期徒刑、拘役或科或併科一千元以下罰金，其中罰金刑
    部分，依修正後刑法施行法增訂第一條之一規定：「中華民
    國九十四年一月七日刑法修正施行後，刑法分則編所定罰金
    之貨幣單位為新臺幣。九十四年一月七日刑法修正時，刑法
    分則編未修正之條文定有罰金者，自九十四年一月七日刑法
    修正施行後，就其所定數額提高為三十倍。但七十二年六月
    二十六日至九十四年一月七日新增或修正之條文，就其所定
    數額提高為三倍」；另刑法第三十三條第五款修正為：「主
    刑之種類如下：五、罰金：新臺幣一千元以上，以百元計算
    之。」，而刑法第三百三十九條第一項非自七十二年六月二
    十六日至九十四年一月七日新增或修正之條文，於九十五年
    七月一日即九十四年一月七日刑法修正施行後，固應依刑法
    施行法第一之一條規定，改以新臺幣計算罰金數額，且提高
    罰金數額至三十倍，所得科處之罰金刑最高為新臺幣三萬元
    、最低為新臺幣一千元。然依被告行為時之刑罰法律，即刑
    法第三十三條第五款規定之罰金最低額一元計算，該罪之罰
    金刑最高為銀元一萬元，最低額為銀元十元，經依現行法規
    所定貨幣單位折算新臺幣條例予以折算後，最高額雖與新法
    同為新臺幣三萬元，然最低額僅為新臺幣三十元。是以，比
    較上述修正前、後之刑罰法律，以被告行為時關於科處罰金
    刑之法律較有利於被告。
  (二)修正前刑法第三十條規定：「幫助他人犯罪者，為從犯。雖
    他人不知幫助之情者，亦同。從犯之處罰，得按正犯之刑減
    輕之。」，修正後刑法第三十條規定則為：「幫助他人實行
    犯罪行為者，為幫助犯。雖他人不知幫助之情者，亦同。幫
    助犯之處罰，得按正犯之刑減輕之。」，本條之修正理由除
    明示幫助犯之成立，以被幫助者著手犯罪之實行，且具備違
    法性為必要外，僅為文字修正，將第一項前段之文字，修正
    為「幫助他人實行犯罪行為者，為幫助犯」，自無新舊法之
    比較問題。
  (三)刑法第五十六條連續犯之規定，業經修正刪除，此刪除雖非
    犯罪構成要件之變更，但顯已影響行為人刑罰之法律效果，
    自屬法律有變更，應依新法第二條第一項規定為新舊法之比
    較。新法修正施行後，被告上開先後三次幫助詐欺取財之犯
    行，即須分論併罰，是比較新舊法之結果，應適用較有利於
    被告之行為時法律即修正前刑法第五十六條規定，論以連續
    犯。
  (四)修正前刑法第四十一條第一項前段規定：「犯最重本刑為五
    年以下有期徒刑以下之刑之罪，而受六個月以下有期徒刑或
    拘役之宣告，因身體、教育、職業、家庭之關係或其他正當
    事由，執行顯有困難者，得以一元以上三元以下折算一日，
    易科罰金。」，該時易科罰金之折算標準，依修正前罰金罰
    鍰提高標準條例第二條前段（現已刪除）之規定，係就其原
    定數額提高為一百倍折算一日，亦即被告行為時之易科罰金
    折算標準，應以銀元三百元折算一日，經折算為新臺幣後，
    應以新臺幣九百元折算為一日。惟九十五年七月一日修正公
    布施行之刑法第四十一條第一項前段則規定：「犯最重本刑
    為五年以下有期徒刑以下之刑之罪，而受六個月以下有期徒
    刑或拘役之宣告者，得以新臺幣一千元、二千元或三千元折
    算一日，易科罰金。」，比較修正前後之易科罰金折算標準
    ，以九十五年七月一日修正公布施行前之規定，較有利於受
    刑人，自應依刑法第二條第一項前段，適用修正前刑法第四
    十一條第一項前段規定，定其折算標準。
三、核被告所為，係連續幫助犯刑法第三百三十九條第一項之詐
    欺取財罪。其幫助他人犯罪，為從犯，應依修正前刑法第三
    十條第二項之規定，按正犯之刑減輕之。被告幫助詐欺取財
    之犯行間，時間緊接，犯罪構成要件相同，顯係基於概括犯
    意反覆為之，應依修正前刑法第五十六條連續犯規定，以一
    罪論並加重其刑。又向被告取得被告上開三個台新銀行帳戶
    及中國信託帳戶存摺、提款卡及密碼條之同一地下錢莊真實
    姓名年籍均不詳之成年人，利用被告上開三個帳戶先後詐騙
    如附表所示被害人之詐欺取財犯行，時間緊接，犯罪構成要
    件相同，亦顯係基於概括犯意反覆為之，亦為連續犯。爰審
    酌被告犯罪之動機、目的、手段，為獲取延期支付其向地下
    錢莊借款利息之利益，先後提供上開三個台新銀行帳戶及中
    國信託帳戶存摺、提款卡及密碼條供他人使用，危害社會經
    濟秩序、如附表所示被害人遭詐騙轉帳匯入被告上開三個帳
    戶之金額尚非甚鉅，且被告非實際遂行詐欺犯行之人、所生
    危害及事後飾詞狡辯，否認犯行之態度等一切情狀，量處如
    主文所示之刑，並依修正前刑法第四十一條第一項前段規定
    ，諭知易科罰金之折算標準。另按犯罪在中華民國九十六年
    四月二十四日以前者，除本條例另有規定外，有期徒刑、拘
    役或罰金，減其刑期或金額二分之一，九十六年七月四日制
    定公布，並自九十六年七月十六日施行之中華民國九十六年
    罪犯減刑條例第二條第一項第三款固定有明文。然在該條例
    施行前，經通緝而未於中華民國九十六年十二月三十一日以
    前自動歸案接受偵查、審判或執行者，不得依該條例減刑，
    同條例第五條亦規定甚明。被告上開連續幫助連續詐欺取財
    犯行之犯罪時間，雖係在九十六年四月二十四日之前，惟被
    告係於九十五年五月一日經臺灣臺北地方法院檢察署檢察官
    予以通緝，且未於九十六年十二月三十一日前自動前自動歸
    案接受偵查、審判或執行，迄於九十八年一月四日使經通緝
    到案，此有該署併案通緝書及臺北縣政府警察局土城分局通
    緝案件報告書各一份在卷可稽，揆諸前揭規定，自無適用上
    開條例規定予以減刑之餘地，附此敘明。
據上論斷，應依刑事訴訟法第二百九十九條第一項前段，刑法第
二條第一項前段、第三十條第二項、第三百三十九條第一項，修
正前刑法第五十六條、第四十一條第一項前段，刑法施行法第一
條之一，修正前罰金罰鍰提高標準條例第二條，現行法規所定貨
幣單位折算新臺幣條例第二條，判決如主文。
本案經檢察官蘇維達到庭執行職務。
中    華    民    國    98    年    9     月    18    日
                        臺灣臺北地方法院刑事第十五庭
                            審判長法  官   廖紋妤
                                  法  官   邱蓮華
                                  法  官   吳麗英
上正本證明與原本無異。
如不服本判決應於收受送達後10日內向本院提出上訴書狀，並應
敘述具體理由；其未敘述上訴理由者，應於上訴期間屆滿後20日
內向本院補提理由書（均須按他造當事人之人數附繕本）「切勿
逕送上級法院」。
                                  書記官   藍儒鈞
中    華    民    國    98    年    9     月    18    日
附錄本案論罪科刑法條：
中華民國刑法第三百三十九條：
意圖為自己或第三人不法之所有，以詐術使人將本人或第三人之
物交付者，處五年以下有期徒刑、拘役或科或併科一千元以下罰
金。
以前項方法得財產上不法之利益或使第三人得之者，亦同。
前二項之未遂犯罰之。
【附表】
┌──┬───────┬───┬────────────────────────┐
│編號│詐  騙  時  間│被害人│詐 騙 方 式、 轉 帳 匯 款 時 間、 金 額 及 帳 號│
├──┼───────┼───┼────────────────────────┤
│    │              │      │真實姓名、年籍均不詳之成年男子以撥打電話佯裝被害│
│    │              │      │人甲○○之子，向被害人甲○○謊稱：在公司內遭人毆│
│    │              │      │打，以及謊稱係高利貸公司人員，因被害人甲○○之子│
│    │              │      │為人作保，要求被害人甲○○須立即至台新銀行自動櫃│
│    │              │      │員機轉帳匯款，代子清償債務，否則即持續毆打被害人│
│    │              │      │甲○○之子云云之詐術，使被害人甲○○陷於錯誤，誤│
│ 一 │九十四年五月三│甲○○│信為真，立即依指示至新竹市○○路○段八三號之台新│
│    │日下午三時許  │      │銀行新竹分行自動櫃員機操作，接續在同日下午四時二│
│    │              │      │十六分許轉帳匯款新臺幣（下同）三萬元、同日下午四│
│    │              │      │時三十分許轉帳匯款三萬元、同日下午四時三十二分許│
│    │              │      │轉帳匯款一萬元，共計七萬元至被告上開台新銀行復興│
│    │              │      │分行第00000000000000號帳戶中，並即│
│    │              │      │於同日下午四時三十八分許，轉至被告上開中國信託０│
│    │              │      │00000000000號帳戶中，隨即遭提領一空。│
│    │              │      │嗣於同日晚上五時許，被害人甲○○與渠子取得聯繫後│
│    │              │      │，始知受騙。                                    │
├──┼───────┼───┼────────────────────────┤
│    │              │      │真實姓名、年籍均不詳之成年人撥打電話以向被害人王│
│    │              │      │筱佩謊稱：尚有在臺北一０一刷卡購物之信用卡款三萬│
│    │              │      │餘元逾期未繳云云，經被害人王筱佩表示未有該筆消費│
│    │              │      │後，復向被害人王筱佩謊稱：極有可能係遭人冒用身分│
│    │              │      │證辦理信用卡所致，應立即撥打（０二）二五九七七七│
│    │              │      │０三號電話聯絡刑事局商業警察科處理云云，俟被害人│
│    │              │      │王筱佩不宜有他，撥打上開電話詢問報案時，復向被害│
│    │              │      │人王筱佩謊稱：身分業遭到用在多家銀行辦理信用卡，│
│    │              │      │迄今已有約一千多萬元款項遭轉帳匯款至香港匯豐銀行│
│ 二 │九十四年五月十│王筱佩│，為將帳戶內款項轉至中央銀行之安全帳戶內保管，須│
│    │六日          │      │攜帶銀行帳戶金融卡及信用卡，辦理預借現金及轉帳提│
│    │              │      │款等作業云云之詐術，使被害人王筱佩陷於錯誤，誤信│
│    │              │      │為真，立即依指示申請中國信託預借現金密碼後，在中│
│    │              │      │國信託自動櫃員機操作，接續於同日晚上八時五十四分│
│    │              │      │二十九秒許轉帳匯款九萬二千元、於同日晚上八時五十│
│    │              │      │六分四十九秒許轉帳匯款二千元、翌日凌晨四十分五十│
│    │              │      │九秒許轉帳匯款九萬六千元、翌日凌晨四十二分五十五│
│    │              │      │秒轉帳匯款三千元、翌日凌晨五十五分十秒許轉帳匯款│
│    │              │      │三萬一千元，共計二十二萬四千元至被告上開中國信託│
│    │              │      │000000000000號帳戶中，並即遭轉出匯至│
│    │              │      │被告上開中國信託000000000000號帳戶中│
│    │              │      │，隨即遭提領一空。嗣於被害人王筱佩完成轉帳匯款動│
│    │              │      │作後，經該實施詐術之不詳成年人告知，始知受騙。  │
└──┴───────┴───┴────────────────────────┘


司法院資訊處製作；財團法人民間司法改革基金會備份。
